臺灣臺南地方法院刑事判決　　　　　　　 100年度訴字第14號
公　訴　人　臺灣臺南地方法院檢察署檢察官
被　　　告　張金珍
指定辯護人　本院公設辯護人　林宜靜
被　　　告　鄭秀錦　37歲民.
上列被告等因違反臺灣地區與大陸地區人民關係條例等案件，經
檢察官提起公訴（99年度偵字第7569號），本院判決如下：
    主  文
張金珍共同犯臺灣地區與大陸地區人民關係條例第七十九條第二
項之圖利使大陸地區人民非法進入臺灣地區罪，處有期徒刑參年
肆月，減為有期徒刑壹年捌月。
鄭秀錦無罪。
    事  實
一、張金珍明知大陸地區人民非經主管機關許可，不得進入臺灣
    地區，且不得使大陸地區人民非法進入臺灣地區，亦明知其
    與大陸地區人民鄭秀錦並無結婚真意，竟與某真實姓名年籍
    均不詳、自稱「鄭小姐」、「鄭先生」等成年人基於意圖營
    利使大陸地區人民非法入境臺灣地區之犯意聯絡，在「鄭小
    姐」、「鄭先生」之媒介下，約定以「假結婚」方式使鄭秀
    錦來臺工作，張金珍不負擔任何費用，事成後尚可獲取新臺
    幣（下同）3萬元之報酬。謀議既定後，張金珍即於民國93
    年4月6日前往大陸地區福建省福州市，於同年月12日與鄭秀
    錦見面，旋於翌（13）日在當地辦理虛偽之結婚登記，嗣張
    金珍返台後，遂於同年5月11日填具「大陸地區人民進入臺
    灣地區旅行證申請書」，並檢附其與鄭秀錦之結婚證明書、
    公證書及財團法人海峽交流基金會證明，向內政部警政署入
    出境管理局（下稱境管局）申請鄭秀錦來臺，使境管局之承
    辦人員經實質審查後，誤認其等之結婚為真正，而核准鄭秀
    錦以依親事由進入臺灣地區。嗣鄭秀錦於94年11月8日，自
    高雄機場入境來臺後，張金珍、鄭秀錦即於同年12月19日持
    上開文件前往臺南市東區戶政事務所辦理結婚登記，使戶政
    事務所之承辦人員經實質審查後，誤認其等之結婚為真正，
    而核准為結婚之登記。嗣因鄭秀錦於完成戶籍登記後即離家
    未歸，經張金珍於98年11月10日向內政部入出國及移民署專
    勤事務第二大隊臺南市專勤隊請求協尋，始查悉上情。
二、案經內政部入出國及移民署專勤事務第二大隊臺南市專勤隊
    報告臺灣臺南地方法院檢察署檢察官偵查起訴。
    理  由
壹、有罪部分：
一、被告張金珍對於上開犯行，業已坦承不諱，核與共同被告鄭
    秀錦於偵訊中供稱，來台後曾與被告同住過1個多月，後來
    就離開到台北朋友處住等情節相符，復有結婚證明書、結婚
    登記申請書、戶籍謄本、大陸地區人民進入臺灣地區旅行證
    申請書、旅客入出境紀錄查詢、大陸地區人民申請來台查詢
    等資料在卷可佐，堪信被告上開自白與事實相符。
二、被告行為後，刑法總則相關規定業經修正，又法律有變更而
    為新舊法之比較時，應就罪刑有關之共犯、未遂犯、想像競
    合犯、牽連犯、連續犯、結合犯，以及累犯加重、自首減輕
    暨其他法定加減原因（如身分加減）與加減例等一切情形，
    本於統一性及整體性原則，綜其全部罪刑結果，而為比較（
    最高法院95年度第8次刑庭會議決議參照）。茲就本案新、
    舊法比較適用之結果分敘如下：刑法部分：被告行為後，刑
    法部分條文業於94年2月2日修正公布，並自95年7月1日起施
    行，茲就與本案相關條文適用之新舊法比較如下：刑法第28
    條有關共同正犯之規定，95年7月1日修正施行前係規定：「
    二人以上共同實施犯罪之行為者，皆為正犯」，修正後則規
    定：「二人以上共同實行犯罪之行為者，皆為正犯」，亦即
    修正後規定，係將原來共同正犯之共同「實施」犯罪，改為
    共同「實行」犯罪，剔除完全未參與犯罪相關行為「實行」
    之「陰謀共同正犯」及「預備共同正犯」，是修正後之共同
    正犯之可罰性要件之範圍業已限縮，乃屬行為可罰性要件之
    變更，應比較新舊法，惟被告與共犯「鄭先生」、「鄭小姐
    」係共同實行犯罪行為，為實行共犯，不論依修正前、後規
    定，均構成共同正犯，修正後規定對被告未更為有利，應適
    用行為時法。
三、按臺灣地區與大陸地區人民關係條例第79條第1項處罰違反
    同條例第15條第1款所定使大陸地區人民非法進入臺灣地區
    罪，凡非經合法手續進入者皆包含之，使大陸地區人民以假
    結婚真入境之脫法方式，進入臺灣地區，即該當此罪，非以
    偷渡者為限（最高法院92年度臺上字第40號判決意旨參照）
    。公設辯護人雖辯稱，被告未實際獲得約定之3萬元報酬，
    認為不應成立臺灣地區與大陸地區人民關係條例第79條第2
    項之罪，而係同條第1項之罪。然查，被告自承以假結婚之
    方式使鄭秀錦進入臺灣後，可獲得3萬元之報酬，則不問其
    圖得之利益是否實際取得，自係意圖獲利而為此犯行，公設
    辯護人之抗辯，顯有誤解。核被告張金珍為圖獲取3萬元利
    益，利用假結婚方式，使大陸地區女子鄭秀錦非法進入臺灣
    地區之所為，係違反臺灣地區與大陸地區人民關係條例第15
    條第1款規定，應依同條例第79條第2項意圖營利使大陸地區
    人民非法進入臺灣地區罪處斷。被告張金珍就意圖營利使大
    陸地區人民非法進入臺灣地區罪部分與真實姓名年籍不詳之
    「鄭先生」、「鄭小姐」等成年人間，有犯意之聯絡及行為
    之分擔，均應論以共同正犯。爰審酌被告貪圖蠅利，而幫助
    大陸地區人民非法進入臺灣，破壞國家安全犯罪之動機、目
    的、手段，犯罪後坦承犯行，並因不欲使鄭秀錦淪為人蛇集
    團之禁臠，未將鄭秀錦交給「鄭先生」、「鄭小姐」等人，
    致未能如約獲得3萬元之報酬等一切情狀，量處如主文所示
    之刑，以資懲儆。又被告犯罪時間均在96年4月24日前，所
    宣告之刑均在1年6月以下，爰依中華民國九十六年罪犯減刑
    條例第2條第1項第3款之規定，減輕其刑至二分之一。
四、公訴人起訴書另指稱，被告張金珍在被告鄭秀錦進入臺灣後
    ，2人於94年12月9日共同持結婚證明書、公證書及財團法人
    海峽交流基金會證明等文件向臺南市東區戶政事務所辦理結
    婚登記，涉犯共同使公務員登載不實事項於公文書罪嫌。惟
    查：按刑法第214條所謂使公務員登載不實事項於公文書罪
    ，須一經他人之聲明或申報，公務員即有登載之義務，並依
    其所為之聲明或申報予以登載，而屬不實之事項者，始足構
    成，若其所為聲明或申報，公務員尚須為實質之審查，以判
    斷其真實與否，始得為一定之記載者，即非本罪所稱之使公
    務員登載不實，最高法院著有73年臺上字第1710號判例可資
    參照。依被告張金珍行為時即修正前之戶籍法第25條、第54
    條、第56條規定:戶籍登記事項自始不存在或自始無效時，
    應為撤銷之登記，故意為不實之申請者，由戶政事務所處罰
    之。本件被告張金珍行為時戶籍法第4條第1項第7款、第25
    條、第54條、第56條之規定:結婚登記屬於戶籍登記之一種
    ，而戶籍登記事項自始不存在或自始無效時，應為撤銷之登
    記，故意為不實之申請者，由戶政事務所處罰之；次依同法
    第47條第1、3項、第49條及被告行為時戶籍法施行細則第13
    條第1項第6款前段、第2項、第15條之規定：戶籍登記之申
    請，應於事件發生或確定後30日內為之，申請人應於申請時
    提出證明結婚事實之文件，由戶政機關查驗核實後為之，應
    撤銷登記經催告後仍不申請者，戶政事務所得逕為登記，另
    戶政事務所亦得派員查對校正戶籍登記事項。再依內政部中
    華民國98年5月25日台內戶字第0980098244號函，亦認戶政
    事務所對結婚登記事項，倘有疑義，得依行政程序法第一章
    第六節之規定調查相關證明文件，亦即得通知相關之人陳述
    意見，或選定適當之人為鑑定，或實施勘驗。足見依上開規
    定意旨觀之，戶政事務所對申請人提出之結婚登記申請，如
    認係通謀而虛偽之不實申請者，除可依上開規定科以行政罰
    鍰外，並得以其實際上並無結婚之事實，而撤銷其結婚登記
    ，另亦得派員查對校正戶籍登記事項，如有疑羲，亦得為上
    開之鑑定或勘驗等行為，足徵戶政事務所之承辦公務員對於
    結婚登記之事實是否真實顯有查核之義務，而有實質審查之
    權至明，是被告張金珍雖與被告鄭秀錦通謀虛偽持假結婚證
    書，向戶政機關辦理結婚登記，戶政事務所人員亦因而將該
    不實之結婚事項，登載於職務上所掌之公文書即戶籍資料上
    ，惟承辦系爭結婚登記之戶政事務所人員，對被告張金珍、
    鄭秀錦結婚登記之申請是否真實，既有實質審查之權，揆諸
    上開說明，自難謂被告張金珍應與鄭秀錦共負刑法第214條
    之罪責。公訴意旨認被告張金珍所涉犯刑法第214條使公務
    員登載不實事項於公文書罪與前開所犯經論罪科刑之臺灣地
    區與大陸地區人民關係條例第79條第2項之罪間，具有修正
    前刑法第55條後段牽連犯之裁判上一罪關係，爰不另為無罪
    之諭知。
貳、無罪部分：
一、公訴意旨略以：鄭秀錦係大陸地區人民，並無與張金珍結婚
    之真意，為圖進入臺灣工作，在真實姓名年籍不詳「鄭小姐
    」、「鄭先生」之媒介下，與張金珍以「假結婚」方式來臺
    工作，張金珍於93年4月6日前往大陸地區福建省福州市，於
    同年月12日與鄭秀錦見面，旋於翌（13）日在當地辦理虛偽
    之結婚登記，嗣張金珍申請鄭秀錦來臺，鄭秀錦於94年11月
    8日，自高雄機場入境來臺後，張金珍、鄭秀錦即基於使公
    務員登載不實之犯意聯絡，於同年12月19日持上開文件前往
    臺南市東區戶政事務所辦理結婚登記，使不知情之戶政人員
    將其等已在大陸地區結婚之不實事項，登載於職務上所掌理
    之戶籍資料，足以生損害於戶政機關對於戶籍管理之正確性
    。因認鄭秀錦涉犯刑法第214條使公務員登載不實事項於公
    文書罪嫌。
二、按不能證明被告犯罪或其行為不罰者，應諭知無罪之判決，
    刑事訴訟法第301條第1項定有明文。次按刑法第214條所謂
    使公務員登載不實事項於公文書罪，須一經他人之聲明或申
    報，公務員即有登載之義務，並依其所為之聲明或申報予以
    登載，而屬不實之事項者，始足構成，若其所為聲明或申報
    ，公務員尚須為實質之審查，以判斷其真實與否，始得為一
    定之記載者，即非本罪所稱之使公務員登載不實，最高法院
    著有73年臺上字第1710號判例可資參照。依被告鄭秀錦行為
    時即修正前之戶籍法第25條、第54條、第56條規定:戶籍登
    記事項自始不存在或自始無效時，應為撤銷之登記，故意為
    不實之申請者，由戶政事務所處罰之。本件被告鄭秀錦行為
    時戶籍法第4條第1項第7款、第25條、第54條、第56條之規
    定:結婚登記屬於戶籍登記之一種，而戶籍登記事項自始不
    存在或自始無效時，應為撤銷之登記，故意為不實之申請者
    ，由戶政事務所處罰之；次依同法第47條第1、3項、第49
    條及被告行為時戶籍法施行細則第13條第1項第6款前段、第
    2項、第15條之規定：戶籍登記之申請，應於事件發生或確
    定後30日內為之，申請人應於申請時提出證明結婚事實之文
    件，由戶政機關查驗核實後為之，應撤銷登記經催告後仍不
    申請者，戶政事務所得逕為登記，另戶政事務所亦得派員查
    對校正戶籍登記事項。再依內政部中華民國98年5月25日台
    內戶字第0980098244號函，亦認戶政事務所對結婚登記事項
   ，倘有疑義，得依行政程序法第一章第六節之規定調查相關
    證明文件，亦即得通知相關之人陳述意見，或選定適當之人
    為鑑定，或實施勘驗。足見依上開規定意旨觀之，戶政事務
    所對申請人提出之結婚登記申請，如認係通謀而虛偽之不實
    申請者，除可依上開規定科以行政罰鍰外，並得以其實際上
    並無結婚之事實，而撤銷其結婚登記，另亦得派員查對校正
    戶籍登記事項，如有疑義，亦得為上開之鑑定或勘驗等行為
    ，足徵戶政事務所之承辦公務員對於結婚登記之事實是否真
    實顯有查核之義務，且有實質審查之權至明，是被告鄭秀錦
    雖與被告張金珍通謀虛偽持假結婚證書，向戶政機關辦理結
    婚登記，戶政事務所人員亦因而將該不實之結婚事項，登載
    於職務上所掌之公文書即戶籍資料上，惟承辦系爭結婚登記
    之戶政事務所人員，對被告鄭秀錦、張金珍結婚登記之申請
    是否真實，既有實質審查之權，揆諸上開說明，自難謂被告
    鄭秀錦應與張金珍共負刑法第214條之罪責。依上開說明，
    自應為被告鄭秀錦無罪之諭知。
據上論斷，應依刑事訴訟法第299條第1項前段、第301條第1項，
臺灣地區與大陸地區人民關係條例第15條第1款、第79條第2項，
刑法第2條第1項、第11條前段、修正前刑法第28條，中華民國九
十六年罪犯減刑條例第2條第1項第3款、第7條，判決如主文。
本案經檢察官孫昱琦到庭執行職務。
中    華    民    國   100    年    4     月    8     日
                  刑事第一庭  審判長法  官  夏金郎
                                    法  官  洪士傑
                                    法  官  鄭銘仁
以上正本證明與原本無異。
如不服本判決應於收受本判後10日內向本院提出上訴書狀，並應
敘述具體理由。其未敘述上訴理由者，應於上訴期間屆滿後20日
內向本院補提理由書狀（均須按他造當事人之人數附繕本）「切
勿逕送上級法院」。
                                    書記官  郭勝華
中    華    民    國   100    年    4     月    14    日
附記：
臺灣地區與大陸地區人民關係條例第79條第1、2項
違反第 15 條第 1 款規定者，處 1 年以上 7 年以下有期徒刑
，得併科新臺幣 1 百萬元以下罰金。
意圖營利而犯前項之罪者，處 3 年以上 10 年以下有期徒刑，
得併科新臺幣 5 百萬元以下罰金。
臺灣地區與大陸地區人民關係條例第15條第1款
下列行為不得為之：
一、使大陸地區人民非法進入臺灣地區。